ACORDAO-COMPLETO-2490053

ACÓRDÃO 2081/2021 ATA 35/2021 - PLENÁRIO

VISTOS, relatados e discutidos estes autos de Representação autuada pela Secretaria de Controle Externo da Educação, da Cultura e do Desporto (SecexEducação) , os termos do item 9.4. do Acórdão 1104/2019-TCU-Plenário (relator: Ministro Vital do Rêgo) , com o fito de apurar a ocorrência de "aparente pagamento a maior de R$ 121.685,28 a título de projetos para o Consórcio Pinhais, no âmbito do extinto contrato 86/2014 firmado com o Município de Pinhais-PR, referente à diferença entre o valor consignado no referido contrato de R$ 1.086.929,75 (abatidos os serviços previstos e não realizados no valor de R$ 27.900,09 no valor total pactuado de R$ 1.114.829,84,) e o valor efetivamente pago de R$ 1.208.615,03".
ACORDAM os Ministros do Tribunal de Contas da União, reunidos em Sessão do Plenário, diante das razões expostas pelo Relator, em:
9.1 nos termos dos arts. 235, caput, e 237, inciso VI, do Regimento Interno deste Tribunal, conhecer da representação, para, no mérito, considerá-la parcialmente procedente, quanto à aceitação, pelos agentes públicos responsáveis, de planilha integrante da proposta de preços da contratada, contendo erro material, que, todavia, não alterou o preço total da avença, firmado sob o Regime Diferenciado de Contratações Públicas (RDC) , mediante "preço global";
9.2 excluir da relação processual o sr. Carlos Eduardo Brandi, identificado no item 3.2 deste Acórdão, tendo em vista que o ofício de audiência que lhe foi dirigido decorreu de erro material na identificação do verdadeiro destinatário (Carlos Eduardo Brandj) ;
9.3 considerar revéis, nos termos do art. 12, §3º, da Lei 8.443/1992, os responsáveis Paulo Ricardo Mondadori Amaral e Elizabeth Alessi Walter da Costa, identificados no item 3.2 deste Acórdão; 
9.4 acolher as razões de justificativa dos demais responsáveis: Luiz Goularte Alves, Mario Luiz Stier Segundo, Grasiele de Souza, Marcelo Gugisch Cantor, Taiana R A Meister, Ricardo Augusto Pinheiro, Wellington L. C. Souza, Walmick Aparecido Souza Grassi, Sergio Luis Ghizzo, Fábio Dantas Cassali, e Elier Cattarin, identificados no item 3.2 deste Acórdão;
9.5 dar ciência deste Acórdão aos seguintes destinatários, observado o disposto no art. 179, §7º, do Regimento Interno deste Tribunal, no caso de representação por advogado, informando que o teor integral de suas peças (Relatório e Voto) poderá ser obtido no endereço eletrônico www.tcu.gov.br/acordaos:
9.5.1 aos responsáveis arrolados no item 3.2 deste Acórdão;
9.5.2 ao Consórcio Pinhais, identificado no item 3.2 deste Acórdão, ou, caso não mais subsista, às empresas que o constituíam; 
9.5.3 à Caixa Econômica Federal;
9.5.4 à Prefeitura Municipal de Pinhais-PR;
9.5.5 à Secretaria Especial do Esporte;
9.5.6 ao Tribunal de Contas do Estado do Paraná.

Representação autuada para apurar possíveis irregularidades em contrato envolvendo a aplicação de recursos federais para a transferência e remontagem do velódromo do Rio de Janeiro-RJ para a municipalidade.

Prefeitura Municipal de Pinhais - PR.

3. Interessados/Responsáveis:
3.1. Interessado: Secretaria Especial do Esporte (02.973.091/0001-77)
3.2. Responsáveis: Carlos Eduardo Brandi (XXX.362.148-XX); Consorcio Pinhais (22.433.720/0001-83); Elier Cattarin (XXX.869.009-XX); Elizabeth Alessi Walter da Costa (XXX.568.221-XX); Fabio Dantas Cassali (XXX.705.170-XX); Grasiele de Souza (XXX.362.879-XX); Luiz Goularte Alves (XXX.011.069-XX); Marcelo Gugisch Cantor (XXX.478.379-XX); Mario Luiz Stier Segundo (XXX.832.899-XX); Paulo Ricardo Mondadori Amaral (XXX.880.569-XX); Ricardo Augusto Pinheiro (XXX.763.389-XX); Sergio Luis Ghizzo (XXX.576.369-XX); Taiana Reis de Andrade Meister (XXX.065.619-XX); Walmick Aparecido Souza Grassi (XXX.737.349-XX); Wellington Linconl Chimanski de Souza (XXX.794.479-XX).

13.1. Ministros presentes: Ana Arraes (Presidente), Walton Alencar Rodrigues, Augusto Nardes, Raimundo Carreiro (Relator), Bruno Dantas, Vital do Rêgo e Jorge Oliveira.
13.2. Ministros-Substitutos convocados: Augusto Sherman Cavalcanti e Marcos Bemquerer Costa.
13.3. Ministros-Substitutos presentes: André Luís de Carvalho e Weder de Oliveira.

RAIMUNDO CARREIRO

Trata-se de representação formulada pela Secretaria de Controle Externo da Educação, da Cultura e do Desporto (SecexEducação) , autuada nos termos do item 9.4. do Acórdão 1104/2019-TCU-Plenário (relator: Ministro Vital do Rêgo) , assim exarado:
9.4. determinar a constituição de um processo apartado de representação para que sejam adotadas todas as providências saneadoras necessárias à elucidação do aparente pagamento a maior de R$ 121.685,28 a título de projetos para o Consórcio Pinhais, no âmbito do extinto contrato 86/2014 firmado com o Município de Pinhais, referente à diferença entre o valor consignado no referido contrato de R$ 1.086.929,75 (abatidos os serviços previstos e não realizados no valor de R$ 27.900,09 no valor total pactuado de R$ 1.114.829,84,) e o valor efetivamente pago de R$ 1.208.615,03, devendo ser examinado dentre outros fatores:
9.4.1. a atuação dos setores técnicos da Prefeitura e da Caixa na aprovação dos pagamentos supostamente irregulares;
9.4.2. a cadeia de responsabilidade pela ocorrência das irregularidades e a delimitação da culpabilidade do prefeito e do secretário de obras, caso se confirme que os atos por eles praticados tenham se respaldo em pareceres técnicos de engenheiros da Caixa e da Prefeitura;
9.5. determinar, no âmbito dos autos de representação indicado no subitem 9.4 supra, a oitiva da Caixa e do Município de Pinhais/PR quanto aos indícios de irregularidades nele indicados;  (grifei) .
2.	Reproduzo a seguir, com ajustes de forma, o teor principal da instrução conclusiva lavrada no âmbito da SecexEducação, cuja proposta de encaminhamento foi endossada pela direção da unidade (peças 102 e 103) :
     
      (...) 
A representação é oriunda do relatório de auditoria realizada para verificar a regularidade da aplicação dos recursos transferidos pelo Ministério do Esportes mediante o Termo de Compromisso 0426271-90/2014, firmado com o Município de Pinhais-PR em 14/5/2014, para a transferência e remontagem do velódromo do Rio de Janeiro-RJ para aquele Município, no âmbito do Programa Esporte e Grandes Eventos Esportivos (Registro Fiscalis 418/2017) . 
HISTÓRICO
A irregularidade consignada foi tratada no Relatório de Fiscalização 418/2017 (TCProcesso 029.260/2017-5) , especificamente no "Achado 4 - Pagamento por serviços em valores superiores ao definido no Contrato 86/2015" (peça 7) . 
O Município do Pinhais e o Consórcio celebraram em 23/3/2015 o Contrato 86/2015 (peça 14, p. 20 a 30, do TC Processo 029.260/2017-5) , entretanto na planilha orçamentária da empresa vencedora, somou-se o subtotal do item 7 (MR - Materiais reaproveitáveis) , quando o mesmo deveria ser subtraído por se tratar de desconto relativo ao reaproveitamento dos materiais. 
Na retificação solicitada pela Caixa, o Município de Pinhais e o Consórcio Pinhais utilizaram os valores constantes da planilha orçamentária da licitação RDC Presencial 1/2014 (peça 14, p. 31 a 33, e peça 131, p. 46 a 49) .
Esse procedimento ocasionou aparente pagamento a maior de R$ 121.685,28, referente à diferença entre o valor consignado no contrato de R$ 1.086.929,75 (abatidos os serviços previstos e não realizados no valor de R$ 27.900,09 no valor total pactuado de R$ 1.114.829,84,) e o valor efetivamente pago de R$ 1.208.615,03. 
Em face do ocorrido, o TCU determinou a oitiva da Prefeitura e da CAIXA, as quais foram efetuadas por meio dos Ofícios 7182/2020-Secomp-4 (reiterado pelo Ofício 27149/2020-Secomp-4, peça 27) e 7183/2020-Secomp-4, respectivamente peças 14 e 16. 
A análise das oitivas concluiu que houve indício de ocorrência das seguintes irregularidades consignadas na gestão do contrato 86/2015 (peça 33, p. 8) :
a) autorização de alterações na planilha para correção de erros materiais depois da homologação da licitação, em 4/3/2015, e da celebração do contrato 86/2015, em 23/3/2015, ocasionando a majoração dos preços de todos os itens contratados, assim como o pagamento de R$ 121.685,28, superior ao orçado pela Prefeitura, com inobservância do princípio constitucional da economicidade e infringência do disposto no artigo 55, Inciso XI, da Lei 8.666/93 e no art. 9º, §4º, da Lei 12.462/2011 (peça 33, itens 9 a 30) ;
b) aceitação da planilha com proposta de preços contendo erros materiais decorrentes do somatório de R$ 1.306.306,96, ao invés da subtração do valor referente aos materiais reaproveitáveis (aqueles doados) , após notificação da CAIXA, ocasionando a majoração dos preços de todos os itens do extinto contrato 86/2015, posteriormente à assinatura, e pagamento de R$ 121.685,28, superior ao orçado pela Prefeitura, com inobservância do princípio constitucional da economicidade e infringência do disposto no artigo 55, Inciso XI, da Lei 8.666/93 e no art. 9º, §4º, da Lei 12.462/2011 (peça 33, itens 31 a 37) .
Deste modo, propôs-se a realização de audiências, conforme a peça 33, p. 9-10:
a) dos agentes políticos (Luiz Goularte Alves, então Prefeito Municipal, e Mario Luiz Stier Segundo, Secretário Municipal de Obras Públicas) ;
b) dos Técnicos da CAIXA (Fábio Dantas Cassali, Elier Cattarin, Elizabeth Alessi Walter da Costa, Sergio Luis Ghizzo, Walmick Aparecido Souza Grassi) ; e 
c) dos Técnicos da Prefeitura (Grasiele de Souza, Wellington L. C. Souza, Marcelo Gugisch Cantor, Taiana R A Meister, Ricardo Augusto Pinheiro, Paulo R. Mondadori Amaral, Carlos Eduardo Brandl) .
EXAME TÉCNICO
Em cumprimento ao Despacho do Diretor-Técnico, com fulcro na delegação de competência conferida pelo Ministro Raimundo Carreiro, por meio da Portaria MIN RC 1, de 2/4/2007 (BTCU 12/2007) , art. 1°, inc. X e na subdelegação conferida pelo titular da unidade técnica, por meio da Portaria Secex-Trabalho 1, de 8/7/2020 (BTCU 128/2020) (peça 34) , foram promovidas as audiências dos responsáveis, conforme especificado a seguir: 
Srs. Luiz Goularte Alves, CPF XXX.011.069-XX, então Prefeito Municipal, pelo Ofício 56162/2020-TCU/Seproc (peça 37 e 56) , o qual solicitou a prorrogação do prazo para apresentar resposta (peças 68 e 84) e apresentou razões de justificativas à peça 92;
Mario Luiz Stier Segundo, CPF XXX.832.899-XX, Secretário Municipal de Obras Públicas, pelo Ofício 56164/2020-TCU/Seproc (peça 39 e 57) , Grasiele de Souza, CPF XXX.362.879-XX, Eng. Civil - Fiscal Técnica do Contrato, pelo Ofício 56161/2020-TCU/Seproc (peça 49 e 54) ,  Marcelo Gugisch Cantor, CPF XXX.478.379-XX, Eng. Civil - Fiscal Técnico do Contrato, pelo Ofício 56163/2020-TCU/Seproc (peça 38 e 65) , Taiana R A Meister, CPF XXX.065.619-XX, Arquiteta - Fiscal Técnica do Contrato, pelo Ofício 56167/2020-TCU/Seproc (peça 42 e 50) , Ricardo Augusto Pinheiro, CPF XXX.763.389-XX, Coordenador - Fiscal Administrativo do Contrato, pelo Ofício 56165/2020-TCU/Seproc (peça 40 e 61) , Wellington L. C. Souza, CPF XXX.794.479-XX, Eng. Eletricista - Fiscal Técnico do Contrato, pelo Ofício 56169/2020-TCU/Seproc (peça 44 e 51) , os quais solicitaram a prorrogação do prazo para a apresentação de respostas (peças 68, 71e 84) , e apresentaram razões de justificativas, coletivamente, à peça 96;
Paulo R. Mondadori Amaral, CPF XXX.880.569-XX, Supervisor - Fiscal Administrativo do Contrato, pelo Ofício 0493/2021-TCU/Seproc (peça 94 e 101) , o qual solicitou prorrogação do prazo para apresentar resposta (peças 64) , mas não apresentou suas razões de justificativa.
Carlos Eduardo Brandi, CPF XXX.362.148-XX, pelo Ofício 56157/2020-TCU/Seproc (peça 45 e 55) , cuja audiência decorreu de erro material na identificação do Sr. Carlos Eduardo Brandl, CPF XXX.034.849-XX, que apresentou razões de justificativa às peças 75-78 e 89-90;
Walmick Aparecido Souza Grassi, CPF XXX.737.349-XX, Gerente de Filial, Gerência Executiva de Governo Curitiba/PR. responsável, à época, pela Unidade da CAIXA à qual estava vinculado o Termo de Compromisso 0426271-90 do Município de Pinhais/PR, pelo Ofício 56168/2020-TCU/Seproc (peça 43 e 62) , o qual solicitou a prorrogação do prazo para apresentar resposta (peça 63) e apresentou razões de justificativas à peça 97;
Sergio Luis Ghizzo, CPF XXX.576.369-XX, Gerente de Filial E.E., Gerência Executiva de Governo Curitiba/PR, em exercício, na ausência do Gerente titular, pelo Ofício 56166/2020-TCU/Seproc  (peça 41 e 52) , o qual solicitou prorrogação do prazo para apresentar resposta (peças 64) e apresentou razões de justificativas à peça 98;
Fábio Dantas Cassali, CPF XXX.705.170-XX, Coordenador de Filial, Gerência Executiva de Governo Curitiba/PR, responsável pela equipe que realizou a verificação do resultado do processo licitatório, no âmbito da CAIXA, referente ao Termo de Compromisso 0426271-90 do Município de Pinhais/PR, pelo Ofício 56160/2020-TCU/Seproc (peça 48 e 59) , o qual solicitou prorrogação do prazo para apresentar resposta (peças 60) e apresentou razões de justificativa à peça 99;
 Elier Cattarin, CPF XXX.869.009-XX, Coordenador de Filial S.E., Gerência Executiva de Governo Curitiba/PR, em substituição, na ausência do Coordenador Fábio Dantas Cassali, pelo Ofício 56158/2020-TCU/Seproc (peça 46 e 58) , o qual solicitou prorrogação do prazo para apresentar resposta (peças 68 e 84) e apresentou razões de justificativa à peça 100;
Elizabeth Alessi Walter da Costa, CPF XXX.568.221-XX, Gerente de Filial, aposentada, Gerência Executiva de Governo Curitiba/PR, responsável, à época, pela Unidade da CAIXA à qual estava vinculado o Termo de Compromisso 0426271-90 do Município de Pinhais/PR, pelo ofício 56159/2020-TCU/Seproc (peça 47 e 53) , que não apresentou suas razões de justificativa.
O Ministro-Relator, Raimundo Carreiro, deferiu, à peça 91, os pedidos de prorrogação de prazo para apresentar razões de justificativas formulados às peças 60, 63, 64, 68, 71, 84 e 87, concedendo aos requerentes prazo adicional de 60 dias, contados do término do prazo inicialmente assinado.
Transcorrido o prazo regimental fixado e não tendo apresentado razões de justificativa, entendemos que o Sr. Paulo R. Mondadori Amaral, CPF XXX.880.569-XX, e a Sra. Elizabeth Alessi Walter da Costa, CPF XXX.568.221-XX, devem ser considerados revéis, dando-se prosseguimento ao processo, de acordo com o art. 12, § 3º, da Lei 8.443/1992.	
Quanto ao Sr. Carlos Eduardo Brandi, CPF XXX.362.148-XX, as razões de justificativas apresentadas devem ser integralmente acolhidas, por ser parte ilegítima neste processo, e deve ser imediatamente excluído da relação processual, pois foi erroneamente instado a apresentar razões de justificativa, na condição de responsável. Em seu lugar, deveria ter sido ouvido em audiência o responsável Sr. Carlos Eduardo Brandl, Assistente Administrativo, matrícula 1142607-0, lotado na Secretaria Municipal de Finanças de Pinhais-PR, CPF XXX.034.849-XX, domiciliado em Foz do Iguaçu-PR, na rua Castelo, 156, Jardim Canadá, CEP 85869-185. Ante o deslinde dado à matéria, não haverá a audiência.
Promovida as audiências determinadas com supedâneo no item 9.4 do Acórdão 1104/2019-TCU-Plenário, examinam-se a seguir as razões de justificativas apresentadas:
Razões de justificativa do Sr. Luiz Goularte Alves, então Prefeito Municipal, referente ao Ofício 56162/2020-TCU/Seproc (peça 37 e 56) (peça 92) :
Irregularidade: autorizar as alterações na planilha para correção de erros materiais depois da homologação da licitação, em 4/3/2015, e da celebração do contrato 86/2015, em 23/3/2015, ocasionando a majoração dos preços de todos os itens contratados, assim como o pagamento de R$ 121.685,28, superior ao orçado pela Prefeitura, com inobservância do princípio constitucional da economicidade e infringência do disposto no artigo 55, Inciso XI, da Lei 8.666/93 e no art. 9º, §4º, da Lei 12.462/2011;
O responsável inicialmente teceu considerações sobre o contexto em que estava inserida a contratação, que decorreu do Termo de Compromisso 0426271-90/2014, celebrado com o Ministério do Esporte, em 14/5/2014, para a transferência e remontagem do velódromo do Rio de Janeiro-RJ para o Município de Pinhais-PR, tendo sido a contratação integrada, regida pela Lei 12.462/2011, por imposição das circunstâncias da época (peça 92, p. 5) .
Argumentou que a legislação era recém-publicada e não era possível buscar exemplos práticos de sua utilização, ou jurisprudências que orientassem a Administração, e que, até mesmo atualmente, causa discordâncias interpretativas e não obteve a ampla utilização esperada, de modo que esses fatores devem ser levados em conta quando se avalia a boa-fé dos envolvidos. 
Alegou que não há dúvidas de que o Regime Diferenciado de Contratações (RDC) não comporta a realização de aditivos, mencionando o §4º do art. 9º da Lei 12.462/2011, de modo que não deveria aditar o contrato, na forma sugerida no Relatório de Auditoria no item 16.3.7. (peça 178, TCProcesso 029.260/2017-5) , o que ensejou a realização de um apostilamento para contemplar as alterações na planilha do licitante vencedor do certame (peça 92, p. 8) :
"16.3.7. Como se tratou de alteração de um Contrato já assinado, qualquer retificação deveria ter sido formalizada por meio de um termo aditivo e deveria alterar apenas o item 2 - Velódromo, pois os materiais reaproveitáveis relacionados no item 7 da planilha só poderiam ser utilizados na remontagem do velódromo. No entanto, o Consórcio alterou todos os itens da planilha de preços para os exatos valores previstos no orçamento base da licitação, o que aumentou o preço de todos os itens de serviços, como demonstrado no quadro abaixo: (...) "
Afirmou ainda que não alterou o valor global do contrato, o qual permaneceu em R$ 22.898.334,95, não havendo ocorrência de aceitação de preço superior ao orçado pela Administração Municipal:
"Desta feita, para adequar o valor de itens, porém, sem jamais alterar o valor global do contrato, a Administração Municipal entendeu por bem, ante a impossibilidade legal do aditamento, acatar o apostilamento de valores dentro da planilha orçamentária, proposto pela então Contratada, (...) "
O responsável asseverou que, durante a fase de negociação de preços do certame, a licitante já havia ofertado desconto de R$ 1.941.591,50, em relação ao lance inicial de R$ 24.839.926,45, e teria sido induzida em erro no preenchimento da planilha, pois apenas o preço máximo global foi divulgado, na forma do §3º, do artigo 6º da Lei 12.462/2011, de modo que a contratada não poderia prever que o valor referente aos materiais reaproveitáveis deveria ser subtraído, já que não era do seu conhecimento o orçamento previamente estimado.
Por fim, salientou que "a planilha apresentada inicialmente pelo Consórcio Pinhais não poderia ser utilizada para balizamento das etapas contratadas, pois extrapolava o valor orçado pela Prefeitura" e que, após a rescisão da contratação na modalidade RDC, tendo apenas parte da etapa de projetos executada e concluída, foi possível realizar nova contratação da obra, por meio de Concorrência, utilizando os produtos elaborados.
Concluiu, afirmando que não houve o cometimento de nenhum ilícito, tendo atuado dentro da legalidade, razão pela qual requer o arquivamento da representação.
Análise
Preliminarmente, deve ser registrado que a controvérsia decorre do aparente pagamento a maior de R$ 121.685,28 a título de projetos para o Consórcio Pinhais, no âmbito do extinto contrato 86/2015 firmado com o Município de Pinhais, referente à diferença entre o valor consignado no referido contrato de R$ 1.086.929,75 (abatidos os serviços previstos e não realizados no valor de R$ 27.900,09 no valor total pactuado de R$ 1.114.829,84) e o valor efetivamente pago de R$ 1.208.615,03. 
Por outro lado, deve ser ressaltado que os representantes da Prefeitura pela assinatura do contrato 86/2015 foram os senhores Luiz Goularte Alves, CPF XXX.011.069-XX, então Prefeito Municipal e Mario Luiz Stier Segundo, CPF XXX.832.899-XX, Secretário Municipal de Obras Públicas, os quais são os principais responsáveis pela execução contratual (peça 14, p. 20 a 30) .
Conforme consta do voto condutor do Acórdão 1104/2019-TCU-Plenário, houve o cometimento de erro na planilha da contratada por não ter subtraído o valor referente aos materiais reaproveitáveis (aqueles doados) , fato alertado pela Caixa: 
"O consórcio apresentou proposta para os projetos de R$ 1.114.829,84 e para os materiais reaproveitáveis de R$ 1.306.306,96 e assim foi firmado o contrato. Todavia, após questionamento da Caixa acerca deste último valor (que era menor que aquele previsto no orçamento da licitação e não havia sido subtraído na planilha da contratada, como deveria) , o município e o consórcio optaram por retificar toda a planilha contratada para simplesmente adotar integramente os valores constantes na planilha orçamentária do RDC, sem a formalização de um termo aditivo."
No que se refere à realização de aditivo contratual para formalizar a alteração dos valores constante da planilha, a jurisprudência do TCU se posiciona da seguinte forma:
"Quando  constatados, após a assinatura do contrato, erros ou omissões no orçamento relativos a pequenas variações quantitativas nos serviços contratados, em regra, pelo fato de o objeto ter sido contratado por 'preço certo e total', não se mostra adequada a prolação de termo aditivo, nos termos do ideal estabelecido no art. 6º, inciso VIII, alínea 'a', da Lei 8.666/93, como ainda na cláusula de expressa concordância do contratado com o projeto básico, prevista no art. 13, inciso II, do Decreto 7.983/2013 (Acórdão 1977/2013-TCU-Plenário, Rel. Min. Valmir Campelo) ;"
"Erro no preenchimento da planilha de formação de preço do licitante não constitui motivo suficiente para a desclassificação da proposta, quando a planilha puder ser ajustada sem a necessidade de majoração do preço ofertado. (Acórdão 1811/2014-TCU-Plenário, Rel. Min. Augusto Sherman) ;"
"A existência de erros materiais ou de omissões nas planilhas de custos e preços das licitantes não enseja a desclassificação antecipada das respectivas propostas, devendo a Administração contratante realizar diligências junto às licitantes para a devida correção das falhas, desde que não seja alterado o valor global proposto. Cabe à licitante suportar o ônus decorrente do seu erro, no caso de a Administração considerar exequível a proposta apresentada (Acórdão 2546/2015-TCU-Plenário, Rel. Min. André de Carvalho) ."
Constata-se que o débito é apenas aparente, uma vez que o valor global da proposta não foi alterado, tendo sido mantido em R$ 22.898.334,95, apesar de ter havido um erro crasso na planilha que somou, em vez de subtrair, o valor de R$ 1.306.306,96. 
O erro poderia ter sido constatado na fase de negociação da proposta, previamente à homologação, deste modo caberia à equipe de licitação da Prefeitura a averiguação da existência de eventuais erros materiais na proposta vencedora repactuada que pudesse acarretar impactos na contratação, já que é atribuição dessa comissão a análise das propostas dos licitantes e dos macroitens das planilhas. 
Constam da instrução à peça 178 do TC Processo 029.260/2017-5, as seguintes informações sobre a negociação do valor final da licitação que foi reduzida de R$ 24.839.926,45 para R$ 22.898.334,95:
"Aberto o envelope de proposta de preços, foi constatado pela Comissão de Licitação que a Licitante apresentou proposta com preço global de R$ 24.839.926,45, que estava acima do valor total do orçamento da licitação de R$ 22.898.334,95, que foi revelado para o Consórcio nessa sessão e concedido prazo para o Consórcio realizar o recálculo da planilha (peça 11, p. 257 a 258, e peça 12, p. 134 a 139) .
A Comissão de Licitação reuniu-se novamente em 12/2/2015 para informar que o Consórcio Pinhais aceitou o preço máximo do Edital, de R$ 22.898.334,95, mas como não elaborou a planilha de preços com a proposta readequada, foi concedido o prazo de 24 horas para a apresentação desse documento (peça 12, p. 145 e 146) . A proposta foi adequada pelo Consórcio que apresentou a planilha com o detalhamento dos preços, conforme solicitado pela Comissão de Licitação e o certame foi adjudicado para a referida Empresa e homologado em 4/3/2015 (peça 13, p. 153 a 157, e peça 14, p. 11 a 12 e 18) .
A proposta de preços do Consórcio Pinhais na licitação foi de R$ 22.898.334,95, com a composição apresentada no quadro abaixo (peça 13, p. 153-157 e peça 131, p. 34 a 39) :
	Item
	Especificação
	Orçamento da Licitação (R$) 
[planilha adotada após a correção solicitada pela Caixa]
	Proposta do Consórcio Pinhais na licitação (R$) 

	1.0
	Projetos
	1.227.940,84
	1.114.829,84

	2.0
	Velódromo
	17.505.855,56
	15.346.956,26

	3.0
	Prédio Administrativo
	1.054.451,14
	987.850,10

	4.0
	Implantação
	2.923.034,43
	2.528.424,34

	5.0
	Campo de Futebol
	1.808.786,39
	1.569.020,67

	6.0
	Quadra de Tênis
	51.655,26
	44.946,78

	7.0
	Materiais Reaproveitáveis
	 (1.673.388,67) 
	1.306.306,96

	Total 
	22.898.334,95
	22.898.334,95

Não consta do processo que a licitante tenha aceitado reduzir o valor global da proposta vencedora abaixo do valor orçado pela administração, que foi de R$ 22.898.334,95. Deste modo, não há que se falar que o valor global do contrato seria de R$ 21.592.027,99 (22.898.334,95 - 1.306.306,96) . 
Assim, restou descaracterizado o suposto débito que teria se materializado no item "projetos", no valor de R$ 121.685,28, advindo da readequação da planilha do licitante, como consequência da negociação (peça 13, p. 153-157 e peça 131, p. 34 a 39, do TC Processo 029.260/2017-5) , da qual não resultou aumento do valor global do contrato. Deste modo, não é cabível propor a conversão deste processo de representação em tomada de contas especial, objetivando a citação dos responsáveis. 
Convém mencionar que o manual de "Orientações para elaboração de planilhas orçamentárias de obras públicas", publicado em 2014 pelo Tribunal de Contas da União, orienta "Como proceder se, após a licitação, forem constatados preços unitários injustificadamente elevados no contrato", à página 79, da seguinte forma:
"Deve-se verificar preliminarmente se há ou não sobrepreço global do contrato. Concluindo-se que subsiste sobrepreço global, a empresa contratada deve ser chamada para renegociar os termos contratados com vistas a elidir o sobrepreço. Caso contrário, estando o preço global da avença dentro de parâmetros de mercado, não é necessária nenhuma atuação de imediato da fiscalização do contrato.
 Com efeito, se os preços globais estão compatíveis com os de mercado, a existência de determinados itens com sobrepreço deve ser correspondida pela existência de itens cujos preços estão abaixo dos de mercado, havendo assim uma compensação entre os valores desses dois diferentes grupos de serviços. Assim, a redução dos valores dos itens com sobrepreço afetaria o equilíbrio econômico-financeiro da contratação e possibilitaria o recebimento de vantagens indevidas por parte da Administração (voto condutor do Acórdão 1887/2010-TCU-Plenário) ."
Por outro lado, constatou-se que o momento da alteração da planilha ocorreu posteriormente à assinatura do contrato e não imediatamente após o encerramento da licitação, como possibilita o §3º do art. 6º da Lei 12.462/2011, que instituiu o Regime Diferenciado de Contratações Públicas - RDC: "o orçamento previamente estimado para a contratação será tornado público apenas e imediatamente após o encerramento da licitação, sem prejuízo da divulgação do detalhamento dos quantitativos e das demais informações necessárias para a elaboração das propostas".
A falha consignada consistiu em promover alterações na planilha posteriormente à homologação da licitação, em 4/3/2015, e à celebração do contrato 86/2015, ocorrida em 23/3/2015. A CAIXA solicitou, em 13/4/2015, a retificação da totalização da planilha orçamentária da empresa vencedora (que somou o subtotal do item referente a Materiais reaproveitáveis, em vez subtrair, por se tratar de desconto relativo ao reaproveitamento dos materiais) . A Prefeitura, por sua vez, encaminhou a planilha com alterações somente em 13/4/2015  (sic)  (peça 9, p. 31-38) [a remessa da nova planilha, pelo Município à Caixa, ocorreu em 27/4/20215, conforme ofício n° 41/2015-SEMDE/DEPP, mencionado à peça 10, pág. 41, e juntado por cópia à peça 11, pág. 38].
Deste modo, as razões de justificativa apresentadas pelo Sr. Luiz Goularte Alves, então Prefeito Municipal, devem ser rejeitadas, por não terem o condão de elidir o fundamento da impugnação.
Razões de justificativa apresentadas, à peça 96, pelo Sr. Mario Luiz Stier Segundo, CPF XXX.832.899-XX, Secretário Municipal de Obras Públicas, em resposta ao Ofício 56164/2020-TCU/Seproc (peças 39 e 57) , assim como pelos Técnicos da Prefeitura Grasiele de Souza, CPF XXX.362.879-XX, Ofício 56161/2020-TCU/Seproc (peça 49 e 54) ,  Marcelo Gugisch Cantor, CPF XXX.478.379-XX, Eng. Civil - Fiscal Técnico do Contrato, Ofício 56163/2020-TCU/Seproc (peça 38 e 65) , Taiana R A Meister, CPF XXX.065.619-XX, Arquiteta - Fiscal Técnica do Contrato, Ofício 56167/2020-TCU/Seproc (peça 42 e 50) , Ricardo Augusto Pinheiro, CPF XXX.763.389-XX, Coordenador - Fiscal Administrativo do Contrato, Ofício 56165/2020-TCU/Seproc (peça 40 e 61) , Wellington L. C. Souza, CPF XXX.794.479-XX, Eng. Eletricista - Fiscal Técnico do Contrato, Ofício 56169/2020-TCU/Seproc (peça 44 e 51) .
O indício de irregularidade atribuída ao Sr. Mario Luiz Stier Segundo, de acordo com o Ofício 56164/2020-TCU/Seproc (peça 39 e 57) é o seguinte: 
"Autorizar as alterações na planilha para correção de erros materiais depois da homologação da licitação, em 4/3/2015, e da celebração do contrato 86/2015, em 23/3/2015, ocasionando a majoração dos preços de todos os itens contratados, assim como o pagamento de R$ 121.685,28, superior ao orçado pela Prefeitura, com inobservância do princípio constitucional da economicidade e infringência do disposto no artigo 55, Inciso XI. da Lei 8.666/93 e no art. 9º, §4º, da Lei 12.462/2011".
Nos termos da cláusula "Gestão e Fiscalização" do Contrato 86/2015, era de competência da Secretaria Municipal de Obras Públicas a gestão do contrato, "atuando na qualidade de fiscal Administrativo Servidor Público a ser designado via Decreto" (peça 14, p. 20 a 30, do TC Processo 029.260/2017-5) .
Por sua vez, aos técnicos da Prefeitura Grasiele de Souza, Wellington L. C. Souza, Marcelo Gugisch Cantor, Taiana R A Meister, Ricardo Augusto Pinheiro, Paulo R. Mondadori Amaral, Carlos Eduardo Brandl foi atribuído o seguinte indício de irregularidade: 
Aceitação da planilha com proposta de preços contendo erros materiais decorrentes do somatório de R$ 1.306.306,96, ao invés da subtração do valor referente aos materiais reaproveitáveis (aqueles doados) , após notificação da CAIXA, ocasionando a majoração dos preços de todos os itens do extinto contrato 86/2015, posteriormente à assinatura, e pagamento de R$ 121.685,28, superior ao orçado pela Prefeitura, com inobservância do princípio constitucional da economicidade e infringência do disposto no artigo 55, Inciso XI, da Lei 8.666/93 e no art. 9º, §4º, da Lei 12.462/2011 (itens 31 a 37) .
Os argumentos apresentados são semelhantes aos que foram trazidos ao processo pelo Sr. Luiz Goularte Alves (peça 92) , como segue.
Inicialmente, afirmou-se que a escolha da Contratação Integrada não foi por mera preferência da Administração Municipal de Pinhais, mas sim, determinada por "imposição" das circunstâncias à época, tendo em vista a urgência na execução de um objeto, o qual ainda necessitava da elaboração de todas as fases de planejamento, projetos, licenças e orçamentação, acrescido ao fato de sua peculiaridade e especificidade, em se tratando de uma obra de reconstrução de velódromo - legado olímpico.
Segundo o responsável "não havia na literatura especializada, bem como na jurisprudência, forte delimitação de como proceder em casos de reconstruções, reutilização de materiais, entre tantas outras peculiaridades que se fizeram presentes nesta contratação".
Prosseguiu as alegações afirmando que, após promover o treinamento dos servidores por meio da empresa Zênite, já contando com os servidores devidamente qualificados, foi realizada a licitação, no ano de 2014, pelo Regime Diferenciado de Contratações na forma Integrada (RDCi) , inclusive com orçamento sigiloso, tal qual estabelecido pelo art. 8º, V, da Lei 12.462/2011.
Afirma que "o Consórcio não promoveu a adaptação de todos os macroitens da planilha aos valores máximos admitidos, porquanto não dispunha dessa informação, no curso do certame (dado o mencionado sigilo) ", e prossegue assinalando que (peça 96, p. 6-7) :
"A Administração Municipal, em 30/3/2015, encaminhou os documentos do processo licitatório RDCi para homologação à Mandatária conforme ofício n° 28/2015-SEMDE/DEPPA.
Porém, em 13/4/2015, a Mandatária [Caixa] encaminha o ofício n° 1112/2015/GIGOV/CT (ANEXO 7) , por meio do qual solicita, em seu item 2.2., à Administração Municipal para 'atentar para o fato de que os valores totais de cada etapa do cronograma não podem ser superiores àqueles aprovados inicialmente pela CAIXA, salvo se aprovado por relatório técnico do município.' (G.N.) .
Deste modo, a Administração fez contato com a contratada e solicitou a adequação dos documentos, de forma a atender ao especificado no Item 3 da pág. 53, do edital da RDCi presencial n° 001/2014.
No cálculo do valor da proposta, poderão ser utilizados custos unitários diferentes daqueles previstos nos §§ 3º, 4º ou 6º do art. 8° da Lei n 12.462 de 2011 em até 10% do valor utilizado como referência, desde que o valor global da proposta e o valor de cada etapa prevista no cronograma físico-financeiro seja igual ou inferior ao valor calculado a partir do sistema de referência utilizado. Em situações especiais, devidamente comprovadas pelo licitante em relatório técnico circunstanciado, aprovado pela prefeitura Municipal de Pinhais, os valores das etapas do cronograma físico-financeiro poderão exceder o limite fixado no ato da assinatura do contrato.
Diante da solicitação da Mandatária e para o atendimento do Item 3 da pág. 53, do edital da RDCi presencial n° 001/2014, portanto, foram apresentadas novas versões para a Planilha Orçamentária e Cronograma , mantido o valor total de R$ 22.898.334,95, mas, para adequação, atribuindo-se novo valor para a elaboração dos projetos, qual seja: de R$ 1.227.940,84."
Por fim, salientou que "não houve alteração no valor contratado" para a etapa de projetos, tampouco fazia parte da contratação a sua elaboração, visto que deveriam ser utilizados os projetos do Rio de Janeiro-RJ. Acrescentou ainda que o montante desbloqueado e pago totalizou R$ 1.208.615,13, que se somados ao importe não realizado de R$ 19.325,71, é igual ao valor total para a etapa de projetos R$ 1.227.940,84, o que comprova que não foram realizados pagamentos em valores superiores ao definido no contrato administrativo 86/2015.
Alegou que não há dúvidas de que o Regime Diferenciado de Contratações não comporta a realização de aditivos, mencionando o §4º do art. 9º da Lei 12.462/2011, de modo que não deveria aditar o contrato, na forma sugerida no Relatório de Auditoria no item 16.3.7. (peça 178, TCProcesso 029.260/2017-5) (peça 96, p. 9-10) .
Afirmou ainda que não alterou o valor global do contrato, o qual permaneceu em R$ 22.898.334,95, não havendo ocorrência de aceitação de preço superior ao orçado pela Administração Municipal (peça 96, p.11) .
Análise
Conforme salientado, a controvérsia decorre do aparente pagamento a maior de R$ 121.685,28 a título de projetos para o Consórcio Pinhais, no âmbito do extinto contrato 86/2015, firmado com o Município de Pinhais, referente à diferença entre o valor consignado no referido contrato de R$ 1.086.929,75 (abatidos os serviços previstos e não realizados no valor de R$ 27.900,09 no valor total pactuado de R$ 1.114.829,84) e o valor efetivamente pago de R$ 1.208.615,03. 
Conforme consta do voto condutor do Acórdão 1104/2019-TCU-Plenário, houve o cometimento de erro na planilha da contratada por não ter subtraído o valor referente aos materiais reaproveitáveis (aqueles doados) , fato alertado pela Caixa. 
No que se refere à realização de aditivo contratual para formalizar a alteração dos valores constante da planilha, a jurisprudência do TCU já se posicionou no sentido de que a Administração contratante deve realizar diligências junto às licitantes para a devida correção das falhas, desde que não seja alterado o valor global proposto:  (...) [jurisprudência transcrita no § 27].
Do mesmo modo, em trechos do Acórdão 1977/2013-TCU-Plenário, de relatoria do Min. Valmir Campelo, o TCU se manifestou da seguinte forma:
"Quando constatados, após a assinatura do contrato, erros ou omissões no orçamento relativos a pequenas variações quantitativas nos serviços contratados, em regra, pelo fato de o objeto ter sido contratado por 'preço certo e total', não se mostra adequada a prolação de termo aditivo, nos termos do ideal estabelecido no art. 6º, inciso VIII, alínea 'a', da Lei 8.666/93, como ainda na cláusula de expressa concordância do contratado com o projeto básico, prevista no art. 13, inciso II, do Decreto 7.983/2013;"
O § 8º do art. 65 da Lei 8.666/93 assinala circunstâncias que podem ser registradas por simples apostila, dispensando a celebração de aditamento:
"§ 8º A variação do valor contratual para fazer face ao reajuste de preços previsto no próprio contrato, as atualizações, compensações ou penalizações financeiras decorrentes das condições de pagamento nele previstas, bem como o empenho de dotações orçamentárias suplementares até o limite do seu valor corrigido, não caracterizam alteração do mesmo, podendo ser registrados por simples apostila, dispensando a celebração de aditamento."
              (...) [Repetição, in litteris, da análise contida nos §§ 34 e 35].
Deste modo, as razões de justificativa apresentadas pelo Sr. Mario Luiz Stier Segundo, CPF XXX.832.899-XX, Secretário Municipal de Obras Públicas, assim como pelos Técnicos da Prefeitura Grasiele de Souza, CPF XXX.362.879-XX,  Marcelo Gugisch Cantor, CPF XXX.478.379-XX, Taiana R A Meister, CPF XXX.065.619-XX, Ricardo Augusto Pinheiro, CPF XXX.763.389-XX, Wellington L. C. Souza, CPF XXX.794.479-XX, devem ser rejeitadas, por não terem o condão de elidir o fundamento da impugnação.
Razões de justificativa dos técnicos da Caixa Srs. Walmick Aparecido Souza Grassi, CPF XXX.737.349-XX, Gerente de Filial; Sergio Luis Ghizzo, CPF XXX.576.369-XX, Gerente de Filial E.E., Gerência Executiva de Governo Curitiba/PR; Fábio Dantas Cassali, CPF XXX.705.170-XX, Coordenador de Filial; Elier Cattarin, CPF XXX.869.009-XX, Coordenador de Filial S.E., em resposta aos Ofícios 56168/2020-TCU/Seproc (peças 43 e 62) , 56166/2020-TCU/Seproc  (peças 41 e 52) , 56160/2020-TCU/Seproc (peças 48 e 59) , 56158/2020-TCU/Seproc (peças 46 e 58) , respectivamente, que questionaram sobre o seguinte: 
Irregularidade: aceitação da planilha com proposta de preços contendo erros materiais decorrentes do somatório de R$ 1.306.306,96, ao invés da subtração do valor referente aos materiais reaproveitáveis (aqueles doados) , após notificação da CAIXA, ocasionando a majoração dos preços de todos os itens do extinto contrato 86/2015, posteriormente à assinatura, e pagamento de R$ 121.685,28, superior ao orçado pela Prefeitura, com inobservância do princípio constitucional da economicidade e infringência do disposto no artigo 55, Inciso XI, da Lei 8.666/93 e no art. 9º, §4º, da Lei 12.462/2011.
As razões de justificativa dos Srs. Walmick Aparecido Souza Grassi (peça 97) ; Sergio Luis Ghizzo (peça 98) ; Fábio Dantas Cassali (peça 99) ; Elier Cattarin (peça 100) serão analisadas conjuntamente por apresentarem os mesmos fundamentos.
Os responsáveis, preliminarmente, descrevem  a cronologia dos fatos, assinalando que a contratação do Termo de Compromisso 0426.271-90/2014 com o Município de Pinhais aconteceu em 14/5/2014, informando que o município optou pela contratação integrada de Projeto e obra prevista no RDC - Regime Diferenciado de Contratações Públicas, tendo o aceite da documentação pela CAIXA sido concluído com a emissão do Laudo de Análise de Engenharia em 12/11/2014, no valor de R$ 22.898334,95 (peças 97 a 100, p. 1-2) .
Os responsáveis informam que a documentação do resultado do processo licitatório foi entregue pelo Município de Pinhais por meio do Ofício 28/2015-SEMDE/DEPPA, de 27/3/2015, esclarecendo que, na fase de negociação, o Consórcio vencedor do certame apresentou nova proposta com valor global idêntico ao que havia sido estimado pelo Município de Pinhais:
"2.8. Da documentação apresentada foi possível observar que houve apenas um Consórcio credenciado a oferecer proposta de preços e que essa foi originalmente de R$ 24.839.926,45, ou seja, superior ao valor máximo estimado pela administração municipal, mas que até aquele momento encontrava-se sob sigilo, o que motivou o início do processo de negociação, por parte da administração pública, para redução do valor total do certame.
2.9. Ainda durante a mesma sessão presencial a empresa apresentou uma nova proposta de preços no valor de R$ 24.094.729,40, mas ainda superior aos valores estimados pela administração, o que por fim motivou a administração a finalmente divulgar o valor global estimado para a execução dos serviços, que era de R$ 22.898.334,95, ou seja, o mesmo valor da estimativa de valores apresentados à CAIXA na época da análise do empreendimento.
2.10. Houve abertura de prazo para que o Consórcio se manifestasse sobre nova redução de valores de sua proposta, cuja manifestação positiva ocorreu numa segunda sessão pública, tendo o Consórcio apresentado nova proposta com valor global idêntico ao que havia sido estimado pelo Município de Pinhais."
Por meio do Ofício 1112/2015, de 13/4/2015, foi comunicado ao Município das inconsistências identificadas na verificação do Resultado do Processo Licitatório, uma vez que a totalização da planilha orçamentária da empresa vencedora somava o subtotal do item 7 (MR - Materiais Reaproveitáveis) , quando o mesmo deveria ser subtraído por se tratar de desconto relativo ao reaproveitamento dos materiais. 
No mesmo expediente, a Caixa ressaltou que não deliberava a respeito de correções nas planilhas  orçamentárias licitadas, apenas alertava inconsistências, considerando tratar-se de erro grosseiro, asseverando que o Município é o responsável por todo o processo licitatório (peças 97 a 100, p. 5) :
2.14. Essa observação feita pela GIGOV Curitiba pode ser confirmada por meio do quadro constante do item 2.11 acima, onde se vê que diferentemente da planilha estimada pelo Município na coluna (D) , o valor total da coluna (C) considera a soma de valores de materiais que seriam reaproveitados, os quais não deveriam ser somados e sim subtraídos.
2.15. Tratou-se, portanto, de erro grosseiro no momento da restituição da planilha orçamentária a partir do valor global obtido no pleito licitatório, pois o item "7 - MR - Materiais Reaproveitáveis" considerava, sem nenhum fundamento técnico, itens que precisam ser suprimidos, caracterizando assim a inconsistência da proposta apresentada à CAIXA frente aos custos referenciais.
2.16. Frente aos apontamentos comunicados pela CAIXA, o Município de Pinhais encaminhou nova documentação do resultado do processo licitatório por meio do Ofício nº 041/2015-SEMDE/DEPPA de 23 ABR 2015 [peça 11, pág. 38], dentre os quais enfatizamos nova planilha orçamentária e nova Declaração de atendimento aos requisitos legais.
Os responsáveis salientaram que a verificação dos aspectos legais de processos licitatórios extrapola a competência da CAIXA, desta forma, a opção pela Contratação Integrada é prerrogativa do Tomador, a quem cabe apresentar declaração de atendimento à Lei 12.462/2011 e ao Decreto 7.581/2011 (peças 97 a 100, p. 6) , inclusive quanto a "alterações posteriores", relacionadas a ajustes efetuados na planilha orçamentária:
"2.18.1. Há de se destacar ainda que a CAIXA analisa o valor ofertado sobre os prismas de exequibilidade e sobrepreço, e dessa forma, em atendimento ao manual normativo interno da CAIXA, foi verificado que a planilha orçamentária da proposta vencedora guardava compatibilidade com a inicialmente analisada quanto aos macrosserviços e respectivos valores, oportunidade em que foi identificada a exequibilidade do objeto proposto, bem como a inexistência de sobrepreços."
Segundo os responsáveis, no entendimento da CAIXA, diferenças em subitens da planilha, sem alteração dos valores dos macrosserviços da planilha, não eram impeditivos para o acatamento da documentação apresentada, entretanto é necessário que "a planilha orçamentária da proposta vencedora guarde compatibilidade com a inicialmente analisada quanto aos itens de serviços, respectivos quantitativos e custos (item 3.4.10) " (peças 97 a 100, p. 7) .
Desse modo, a CAIXA emitiu parecer favorável, considerando regulares os aspectos relacionados ao Termo de Compromisso e aos procedimentos licitatórios, de acordo com o regramento previsto nos normativos internos, considerando que: 
a) foi apresentada planilha proposta pela empresa vencedora, devidamente homologada pelo Município de Pinhais, responsável legal pelo processo licitatório;
b) não houve alteração no valor global da licitação;
c) a planilha apresentada guardava compatibilidade com as especificações e valores referenciais de cada macrosserviço, aceitos na fase de análise.
Os responsáveis concluíram que, em face das peculiaridades do Regime Diferenciado de Contratações Públicas, "a proposta ofertada o foi com base em peças técnicas preliminares (anteprojeto e orçamento paramétrico) entende-se que o proponente pôde calcular de modo global (e a lei permite tal procedimento) seus esforços para elaborar o Projeto e a obra". 
Assim, não é vedado ao vencedor propor redistribuição de preços, desde que atenda ao comando de não majorar o preço ofertado nem aumentar o prazo estimado pela administração, conforme o Art. 40 do Decreto 7.581/11 (peça 97 a 100, p. 9) :
"3.11. Foi exatamente o que a análise da mandatária verificou no empreendimento.
3.12. No caso do certame licitatório em referência, o lance inicial foi de R$ 24.839.926,45, sendo indicado pelo Município de Pinhais estar acima do limite referencial. Tendo em vista a empresa ser única concorrente, o Município indicou o valor máximo passível de acatamento, R$ 22.898.334,95, e a empresa aceitou realizar o empreendimento nessas condições perfazendo desconto de R$ 1.941.591,50."
No que tange à atuação dos setores técnicos da Caixa na aprovação dos pagamentos supostamente irregulares, não se vislumbra a ocorrência de falhas na condução da liberação de recursos e na aprovação dos atos que lhes foram submetidos pela Prefeitura de Pinhais.
Argumentam que a CAIXA age como mandatária da União, no sentido de analisar a viabilidade e atestar a execução dos serviços apresentados nas medições do objeto do Termo de Compromisso, bem como o cumprimento das metas ali previstas. E arrematam (peças 97 a 100, p. 13) :
"4.4. Cabe ao Município a responsabilidade pela elaboração/aprovação de projetos, orçamentos, realização sob sua inteira responsabilidade do processo licitatório nos termos da Lei nº 8.666, de 1993, e demais normas pertinentes à matéria, assegurando a correção dos procedimentos legais, contratação, execução, fiscalização e pagamento das obras em cumprimento ao Contrato firmado com a empresa por ele contratada (CTEF) ."
Os responsáveis citam o Acórdão 1588/2011-TCU-Plenário, que esclarece sobre as competências da CAIXA nos Contratos de Repasse e Termo de Compromissos, conforme a seguir:
"35.1.1 Realmente, não está entre as atribuições da CAIXA a adoção de medidas com vistas a assegurar a constituição de projetos básicos e executivos bem elaborados. Tal atribuição é responsabilidade do agente público licitador e o seu controle cabe ao Tribunal de Contas competente, conforme art. 113 da Lei 8.666, de 1993, abaixo reproduzido:
'O controle das despesas decorrentes dos contratos e demais instrumentos regidos por esta Lei será feito pelo Tribunal de Contas competente, na forma da legislação pertinente, ficando os órgãos interessados da Administração responsáveis pela demonstração da legalidade e regularidade da despesa e execução, nos termos da Constituição e sem prejuízo do sistema de controle interno nela previsto.'
35.3.2  Na fase recursal, o item 9.1.11 foi tornado insubsistente, conforme Acórdão 1126/2007-TCU-Plenário, item 9.1.2. Para embasar sua decisão, o Ministro Relator considerou, em seu Relatório e Voto, que:
'119. O primeiro aspecto trata da legislação vigente, que não dá competência à CAIXA, que atua como instituição financeira, nos termos do Decreto-Lei nº 759/1969, para realizar atividades de controle que não estão previstas em seu Estatuto (Decreto nº 5.056/2004) . Determinar à CAIXA que analise, de modo completo, procedimentos licitatórios implica em consequências que não constam de seu leque de atuação, a exemplo de passar a responder a demandas judiciais - ou mesmo no âmbito do TCU - por eventuais pareceres técnicos ou jurídicos emitidos por seu corpo técnico, quando refutados por entes federativos ou empresas participantes de licitações. [¿]'
35.3.4 O item acima mencionado foi tornado insubsistente, em fase recursal, conforme Acórdão 1076/2008-TCU-Plenário, item 9.1. Em seu voto, o Ministro Relator considerou:
'6. Entendo, em conformidade com o exame realizado, acima citado, que a legislação vigente não confere à CAIXA, como instituição financeira (Decreto-Lei n.º 759/1969) , competência para realizar atividades de controle que não estão previstas em seu Estatuto ( (Decreto 6.132/2007) . Impor à entidade que promova análise acerca de procedimentos licitatórios, como é o caso da situação específica, ora levantada, sugere implicações que refogem a sua área de atuação, a exemplo de questões judiciais que possam surgir, decorrentes de eventuais pareceres técnicos ou jurídicos emitidos por seu corpo técnico, quando refutados por entes federativos ou empresas participantes de licitações.'  (negrito da instrução) ". 
Por fim, quanto ao aparente pagamento a maior de R$ 121.685,28 para o macrosserviço "Projetos Executivos e Complementares", enfatizam que na fase de execução do empreendimento, o valor efetivamente pago foi de R$ 1.208.615,03, não havendo, portanto, pagamento de valores a maior que os aceitos nas fases anteriores (peça 97 a 100, p.16) , destacando:
"5.3.1 Que na fase de análise, o valor referencial apresentado pelo Município para o macrosserviço "Projetos Executivos e Complementares" foi de R$ 1.227.940,84, sendo o mesmo aceito na análise de engenharia da CAIXA.
5.3.2 Que na fase de Verificação do Resultado do Processo Licitatório, o Município de Pinhais reapresentou a planilha orçamentária corrigida pela empresa, a CAIXA realizou nova verificação, na qual constatou-se o mesmo valor de R$ 1.227.940,84 para o macrosserviço "Projetos Executivos e Complementares", o qual guardava compatibilidade com o valor referencial aceito na fase de análise, atendendo, portanto, o segundo marcador do subitem 3.4.2.1 e o subitem 3.4.13.2.1 do MN AE 099 009."
Análise
Embora o Termo de Compromisso não atribua à Compromitente (CAIXA) obrigações específicas de rever atos referentes à licitação ou corrigir falhas ou incorreções nas planilhas que integram as propostas dos licitantes, conforme item 10.2. do Termo de Compromisso 426271-90 (20141) , "é prerrogativa da União, por intermédio do Gestor do Programa e da COMPROMITENTE, promover a fiscalização físico-financeira das atividades referentes ao Termo de Compromisso, bem como, conservar, em qualquer hipótese, a faculdade de assumir ou transferir a responsabilidade da execução da obra/serviço, no caso de sua paralisação ou de fato relevante que venha a ocorrer".
A falha consignada consistiu em aceitar alterações na planilha posteriormente à homologação da licitação, em 4/3/2015, e à celebração do contrato 86/2015, ocorrida em 23/3/2015. A CAIXA solicitou, em 13/4/2015, a retificação da totalização da planilha orçamentária da empresa vencedora (que somou o subtotal do item referente a Materiais reaproveitáveis, em vez subtrair, por se tratar de desconto relativo ao reaproveitamento dos materiais) . A Prefeitura, por sua vez, encaminhou a planilha com alterações em 13/4/2015  (sic)  (peça 9, p. 31-38) [a remessa da nova planilha, pelo Município à Caixa, ocorreu em 27/4/20215, conforme ofício n° 41/2015-SEMDE/DEPP, mencionado à peça 10, pág. 41, e juntado por cópia à peça 11, pág. 38].
Como foi salientado no Relatório de Auditoria, houve a alteração de um Contrato já assinado, pois a planilha integrava o referido contrato. 
Com efeito, constatou-se que o momento da alteração da planilha ocorreu posteriormente à assinatura do contrato e não imediatamente após o encerramento da licitação, como possibilita o §3º do art. 6º da Lei 12.462/2011, que instituiu o Regime Diferenciado de Contratações Públicas - RDC: "o orçamento previamente estimado para a contratação será tornado público apenas e imediatamente após o encerramento da licitação, sem prejuízo da divulgação do detalhamento dos quantitativos e das demais informações necessárias para a elaboração das propostas".
 (...) [Reprodução, in litteris, do § 75].
Deste modo, as razões de justificativa apresentadas pelos técnicos da Caixa Srs. Walmick Aparecido Souza Grassi, CPF XXX.737.349-XX, Gerente de Filial, Sergio Luis Ghizzo, CPF XXX.576.369-XX, Gerente de Filial E.E., Gerência Executiva de Governo Curitiba/PR, Fábio Dantas Cassali, CPF XXX.705.170-XX, Coordenador de Filial, Elier Cattarin, CPF XXX.869.009-XX, Coordenador de Filial S.E., devem ser rejeitadas, por não terem o condão de elidir o fundamento da impugnação.
CONCLUSÃO
Propõe-se a exclusão do Sr. Carlos Eduardo Brandi, CPF XXX.362.148-XX, da relação processual, com integral acolhimento das razões de justificativas apresentadas, por ser parte ilegítima na relação processual, pois foi erroneamente instado a apresentar razões de justificativa, na condição de responsável. 
Conclui-se pela procedência da representação quanto aos indícios de irregularidades consignados na gestão do contrato 86/2015, com o não acolhimento das razões de justificativas em face das seguintes irregularidades:
i) autorizar as alterações na planilha para correção de erros materiais depois da homologação da licitação, em 4/3/2015 e da celebração do contrato 86/2015, em 23/3/2015, com infringência do disposto no artigo 55, Inciso XI, da Lei 8.666/93 e no art. 9º, §4º da Lei 12.462/2011;
ii) aceitação da planilha com proposta de preços, contendo erros materiais decorrente do somatório de R$ 1.306.306,96, ao invés da subtração do valor referente aos materiais reaproveitáveis (aqueles doados) , após notificação da CAIXA, com infringência do disposto no artigo 55, Inciso XI, da Lei 8.666/93 e no art. 9º, §4º, da Lei 12.462/2011 (peça 33, p. 6-8, itens 31 a 37) .
Conclui-se pelo não acolhimento das razões de justificativa dos seguintes responsáveis: 
dos agentes políticos: Sr. Luiz Goularte Alves, então Prefeito Municipal (itens 15 a 35) , e do Sr. Mario Luiz Stier Segundo, CPF XXX.832.899-XX, Secretário Municipal de Obras Públicas (itens 36 a 55) ;
dos técnicos da Prefeitura: Grasiele de Souza, CPF XXX.362.879-XX;  Marcelo Gugisch Cantor, CPF XXX.478.379-XX; Taiana R A Meister, CPF XXX.065.619-XX; Ricardo Augusto Pinheiro, CPF XXX.763.389-XX;e Wellington L. C. Souza, CPF XXX.794.479-XX (itens 36 a 55) ; 
dos técnicos da Caixa: Srs. Walmick Aparecido Souza Grassi, CPF XXX.737.349-XX, Gerente de Filial; Sergio Luis Ghizzo, CPF XXX.576.369-XX, Gerente de Filial E.E., Gerência Executiva de Governo Curitiba/PR; Fábio Dantas Cassali, CPF XXX.705.170-XX, Coordenador de Filial;e Elier Cattarin, CPF XXX.869.009-XX, Coordenador de Filial S.E. (itens 56 a 77) .
Considerando que restou descaracterizado o suposto débito que teria se materializado no item "projetos", no valor de R$ 121.685,28, advindo da readequação da planilha do licitante, como consequência da negociação (peça 13, p. 153-157 e peça 131, p. 34 a 39, do TC-Processo 029.260/2017-5) , da qual não resultou aumento do valor global do contrato, é incabível propor a conversão deste processo de representação em tomada de contas especial, objetivando a citação dos responsáveis.
Reconhece-se a boa-fé dos responsáveis, aplicando-se lhes as consequências processuais desse entendimento, deixando, também, excepcionalmente, de lhes aplicar a multa legal, considerando os obstáculos e as dificuldades reais enfrentadas pelo gestor e as exigências das políticas públicas a seu cargo, em sintonia com o previsto no art. 22 do Decreto-lei 4.657/1942 (Lei de Introdução às Normas do Direito Brasileiro) , alterada pela Lei 13.655/2018. 
PROPOSTA DE ENCAMINHAMENTO
Ante o exposto, submetem-se os autos à consideração superior, propondo:
a) conhecer da presente representação, satisfeitos os requisitos de admissibilidade previstos nos arts. 235 e 237, inciso VI, do Regimento Interno deste Tribunal, e no art. 103, § 1º, da Resolução TCU 259/2014, para, no mérito, considerá-la parcialmente procedente;
b) considerar revéis, para todos os efeitos, os responsáveis Paulo Ricardo Mondadori Amaral, CPF XXX.880.569-XX, e Elizabeth Alessi Walter da Costa, CPF XXX.568.221-XX, dando-se prosseguimento ao processo, com fundamento no art. 12, § 3º, da Lei 8.443/1992;
c) excluir Carlos Eduardo Brandi, CPF XXX.362.148-XX, da presente relação processual;
d) rejeitar as razões de justificativa apresentadas por Luiz Goularte Alves, Mario Luiz Stier Segundo, CPF XXX.832.899-XX; Grasiele de Souza, CPF XXX.362.879-XX;  Marcelo Gugisch Cantor, CPF XXX.478.379-XX; Taiana R A Meister, CPF XXX.065.619-XX; Ricardo Augusto Pinheiro, CPF XXX.763.389-XX; Wellington L. C. Souza, CPF XXX.794.479-XX; Walmick Aparecido Souza Grassi, CPF XXX.737.349-XX; Sergio Luis Ghizzo, CPF XXX.576.369-XX; Fábio Dantas Cassali, CPF XXX.705.170-XX; e Elier Cattarin, CPF XXX.869.009-XX, em relação aos seguintes itens da audiência, deixando, excepcionalmente, de lhe aplicar a multa legal, considerando os obstáculos e as dificuldades reais enfrentadas pelo gestor e as exigências das políticas públicas a seu cargo, em sintonia com o previsto no art. 22 do Decreto-lei 4.657/1942 (Lei de Introdução às Normas do Direito Brasileiro) , alterada pela Lei 13.655/2018:
i) autorização de alterações na planilha para correção de erros materiais depois da homologação da licitação, em 4/3/2015 e da celebração do contrato 86/2015, em 23/3/2015, com infringência do disposto no artigo 55, Inciso XI, da Lei 8.666/93 e no art. 9º, §4º, da Lei 12.462/2011;
ii) aceitação da planilha com proposta de preços, contendo erros materiais decorrente do somatório de R$ 1.306.306,96, ao invés da subtração do valor referente aos materiais reaproveitáveis (aqueles doados) , após notificação da CAIXA, com infringência do disposto no artigo 55, Inciso XI, da Lei 8.666/93 e no art. 9º, §4º. da Lei 12.462/2011 
e) dar ciência desta deliberação à Secretaria Especial de Esporte do Ministério da Cidadania, à Caixa Econômica Federal e ao município de Pinhais/PR; 
f) encaminhar cópia da deliberação que vier a ser proferida aos responsáveis ouvidos em audiência:  Luiz Goularte Alves, CPF XXX.011.069-XX; Mario Luiz Stier Segundo, CPF XXX.832.899-XX; Grasiele de Souza, CPF XXX.362.879-XX;  Marcelo Gugisch Cantor, CPF XXX.478.379-XX; Taiana R A Meister, CPF XXX.065.619-XX; Ricardo Augusto Pinheiro, CPF XXX.763.389-XX; Wellington L. C. Souza, CPF XXX.794.479-XX; Walmick Aparecido Souza Grassi, CPF XXX.737.349-XX; Sergio Luis Ghizzo, CPF XXX.576.369-XX; Fábio Dantas Cassali, CPF XXX.705.170-XX; Elier Cattarin, CPF XXX.869.009-XX;Paulo Ricardo Mondadori Amaral, CPF XXX.880.569-XX; Elizabeth Alessi Walter da Costa, CPF XXX.568.221-XX e Carlos Eduardo Brandi, CPF XXX.362.148-XX, por meio de seus respectivos representantes legais;
g) arquivar o presente processo, com fundamento no art. 169, inciso III, do Regimento Interno do Tribunal .
É o Relatório.

8.1. Mauricio Becher (79.219/OAB-PR) e outros, representando Taiana Reis de Andrade Meister, Grasiele de Souza, Marcelo Gugisch Cantor, Mario Luiz Stier Segundo, Ricardo Augusto Pinheiro e Wellington Linconl Chimanski de Souza;  
8.2. Maria Aparecida da Rocha Faical (116.229/OAB-SP) e outros, representando Carlos Eduardo Brandi.  
8.3. Rafael Alves Servilha (73.945/OAB-PR), representando Luiz Goularte Alves.  
8.4. Edson Galdino Vilela de Souza (38.270/OAB-PR) e outros, representando Prefeitura Municipal de Pinhais - PR.

Não atuou.

REPRESENTAÇÃO. PINHAIS-PR. CAIXA. SECRETARIA ESPECIAL DO ESPORTE. APURAÇÃO DE SUPOSTO PAGAMENTO A MAIOR NO ÂMBITO DE CONTRATO PARA CONSTRUÇÃO DE VELÓDROMO, CUSTEADO COM RECURSOS FEDERAIS, IDENTIFICADO ORIGINALMENTE NO AC. 1.104/2019-TCU-PLENÁRIO. MODIFICAÇÃO REALIZADA NA PLANILHA DE CUSTOS UNITÁRIOS EM CONTRATO RDC, MODALIDADE "PREÇO GLOBAL", QUE GEROU AUMENTO DO VALOR DE ITEM DO CONTRATO ("PROJETOS"), APÓS A ASSINATURA DA AVENÇA. ALTERAÇÃO EXIGIDA PELA CAIXA, EM FUNÇÃO DE ERRO GROSSEIRO NO PREENCHIMENTO DA PLANILHA ORIGINAL APRESENTADA PELO CONSÓRCIO CONTRATADO. MANUTENÇÃO DO PREÇO GLOBAL DO CONTRATO, DENTRO DO LIMITE DO VALOR DE REFERÊNCIA ADOTADO NO RDC. AUSÊNCIA DE INDÍCIOS DE PREÇOS SUPERIORES AOS DE MERCADO. DESCARACTERIZAÇÃO DE DÉBITO. ACOLHIMENTO DAS RAZÕES DE JUSTIFICATIVA. PROCEDÊNCIA PARCIAL. CIÊNCIA.

REPRESENTAÇÃO (REPR)

Secretaria de Controle Externo da Educação, da Cultura e do Desporto (SecexEduc).

Trata-se de representação autuada pela Secretaria de Controle Externo da Educação, da Cultura e do Desporto (SecexEducação) , os termos do item 9.4. do Acórdão 1104/2019-TCU-Plenário (relator: Ministro Vital do Rêgo) , com o fito de apurar a ocorrência de "aparente pagamento a maior de R$ 121.685,28 a título de projetos para o Consórcio Pinhais, no âmbito do extinto contrato 86/2014 firmado com o Município de Pinhais-PR, referente à diferença entre o valor consignado no referido contrato de R$ 1.086.929,75 (abatidos os serviços previstos e não realizados no valor de R$ 27.900,09 no valor total pactuado de R$ 1.114.829,84,) e o valor efetivamente pago de R$ 1.208.615,03".
2.	Preenchidos os requisitos de admissibilidade, fixados nos arts. 235, caput, e 237, inciso VI, do Regimento Interno deste Tribunal, cumpre conhecer da representação.
3.	Conforme esclarecido no Relatório, a origem do achado sob exame foi a demanda formulada pela Caixa Econômica Federal, junto à Prefeitura Municipal de Pinhais-PR, para que corrigisse a planilha de preços e quantitativos integrante do Contrato 86/2015 (peça 14, pág. 20, TC Processo 029.260/2017-5) , oriundo do o RDC Presencial 001/2014, pactuado com o Consórcio Pinhais, para, sob o regime de preço global, elaboração dos projetos básico e executivo e construção do complexo esportivo e reconstrução do velódromo no aludido município, mediante reutilização de materiais doados do velódromo da cidade do Rio de Janeiro.
4.	A correção exigida pela Caixa, na condição representante da União e supervisora da aplicação dos recursos federais repassados ao empreendimento, decorreu do fato de a planilha apresentada pelo Consórcio Pinhais ter informado o item 7 "Materiais Reaproveitáveis" com valor positivo, quando, na planilha de referência adotada no RDC, esse valor figurava com negativo. Subentende-se que os valores desse item, em verdade, representavam um desconto no preço dos demais itens, por tratar-se de materiais oriundos da doação feita pelo Município do Rio de Janeiro.
5.	Como a referida alteração não afetaria o preço total do contrato, inserido na "modalidade preço global" (item 2, "Valor e Forma de Pagamento", Contrato 86/2015, peça 14, pág. 21, TC Processo 029.260/2017-5) , as partes contratantes decidiram proceder à correção solicitada pela Caixa mediante a simples substituição da planilha original produzida pelo Consórcio Pinhais pelo orçamento que embasou o edital do RDC, porquanto o preço adjudicado coincidiu com o preço de referência editalício.
6.	Essa alteração restou bem demonstrada na tabela abaixo, constante da instrução coligida no Relatório:
	Item
	Especificação
	Orçamento da Licitação (R$) 
[planilha adotada após a correção solicitada pela Caixa]
	Proposta do Consórcio Pinhais na licitação (R$) 

	1.0
	Projetos
	1.227.940,84
	1.114.829,84

	2.0
	Velódromo
	17.505.855,56
	15.346.956,26

	3.0
	Prédio Administrativo
	1.054.451,14
	987.850,10

	4.0
	Implantação
	2.923.034,43
	2.528.424,34

	5.0
	Campo de Futebol
	1.808.786,39
	1.569.020,67

	6.0
	Quadra de Tênis
	51.655,26
	44.946,78

	7.0
	Materiais Reaproveitáveis
	 (1.673.388,67) 
	1.306.306,96

	Total 
	22.898.334,95
	22.898.334,95

 7.	Vê-se, portanto, que, embora a modificação procedida pelas partes contratantes não tenha alterado o preço global, ela implicou aumento dos preços dos demais itens unitários, incluindo o número 1 - "Projetos", o que motivou o pagamento desse serviço com base em valores acima dos registrados na planilha original apresentada pela contratada. Esse fato, segundo as apurações preliminares consignadas no relatório de auditoria apreciado por meio do Acórdão 1104/2019-TCU-Plenário, teria dado ensejo a um pagamento "supostamente" a maior de R$ 121.685,28.
8.	A par disso, as análises empreendidas na fase de instrução questionaram o fato de a alteração da planilha ter ocorrido após a assinatura do Contrato 86/2015.
9.	Nesse contexto de achados, foram promovidas as audiências dos responsáveis em função das seguintes condutas, in verbis:
a) autorização de alterações na planilha para correção de erros materiais depois da homologação da licitação, em 4/3/2015, e da celebração do contrato 86/2015, em 23/3/2015, ocasionando a majoração dos preços de todos os itens contratados, assim como o pagamento de R$ 121.685,28, superior ao orçado pela Prefeitura, com inobservância do princípio constitucional da economicidade e infringência do disposto no artigo 55, Inciso XI, da Lei 8.666/93 e no art. 9º, §4º, da Lei 12.462/2011 (peça 33, itens 9 a 30) ;
b) aceitação da planilha com proposta de preços contendo erros materiais decorrentes do somatório de R$ 1.306.306,96, ao invés da subtração do valor referente aos materiais reaproveitáveis (aqueles doados) , após notificação da CAIXA, ocasionando a majoração dos preços de todos os itens do extinto contrato 86/2015, posteriormente à assinatura, e pagamento de R$ 121.685,28, superior ao orçado pela Prefeitura, com inobservância do princípio constitucional da economicidade e infringência do disposto no artigo 55, Inciso XI, da Lei 8.666/93 e no art. 9º, §4º, da Lei 12.462/2011 (peça 33, itens 31 a 37) .
10.	Na fase de instrução, caracterizou-se a revelia dos responsáveis Paulo Ricardo Mondadori Amaral e Elizabeth Alessi Walter da Costa, e a formulação equivocada da audiência de Carlos Eduardo Brandi, por erro material de identificação, pois o nome correto do agente é Carlos Eduardo Brandl.
11.	Ao analisar as razões de justificativa dos demais agentes, a unidade técnica, em posições uniformes, considera inexistente o débito, em face da manutenção do valor total do contrato e da própria natureza da avença (regime de preço global) . Também considera que as condutas analisadas não se revestiram de gravidade suficiente para ensejar apenação dos responsáveis, ressaltando a boa-fé dos agentes, nos seguintes termos:
84.	Reconhece-se a boa-fé dos responsáveis, aplicando-se lhes as consequências processuais desse entendimento, deixando, também, excepcionalmente, de lhes aplicar a multa legal, considerando os obstáculos e as dificuldades reais enfrentadas pelo gestor e as exigências das políticas públicas a seu cargo, em sintonia com o previsto no art. 22 do Decreto-lei 4.657/1942 (Lei de Introdução às Normas do Direito Brasileiro) , alterada pela Lei 13.655/2018. 
12.	Em face da ausência de proposição de multa, a SecexEducação absteve-se de corrigir o erro na audiência dirigida a Carlos Eduardo Brandl (encaminhada incorretamente a Carlos Eduardo Brandi) .
13.	Não obstante a conclusão anotada, a unidade técnica conclui pela "rejeição das razões de justificativa" para ambos os pontos de audiência e todos os responsáveis que compareceram aos autos, exceto quanto ao sr. Carlos Eduardo Brandi, propondo sua exclusão da relação processual, em virtude de erro de pessoa. Conclui também pela "procedência" total da representação.
14.	Feitas essas anotações preambulares, passo ao exame das questões de mérito, pontuando minha concordância parcial com as conclusões da unidade técnica, especialmente quanto à descaracterização do débito e à não apenação dos responsáveis, pontos em que adoto as análises da SecexEducação, compiladas ao Relatório, como razões de decidir.
15.	Minha divergência refere-se às conclusões da unidade instrutiva pela rejeição das razões de justificativa e pela procedência total desta representação.
16.	Entendo que os questionamentos enfocados nas audiências foram razoavelmente elididos pelos defendentes e pelos fatos apurados nos autos.
17.            	No que tange ao item "a" da audiência - correção de erros materiais depois da celebração do contrato, ocasionando pagamento de R$ 121.685,28, superior ao orçado pela Prefeitura -, pondero que, conformem bem esclarecido nas razões de justificativa, tal correção foi exigência da Caixa Econômica Federal, supervisora da avença, como mandatária da União, sendo, portanto, condição impositiva ao prosseguimento do contrato. Outrossim, tratou-se de correção de erro material evidente na planilha original, que não afetou o preço total do contrato, firmado sob o regime de empreitada por preço global. Tais circunstâncias ensejam não a rejeição, mas o acolhimento das razões de justificativa quanto ao ponto enfocado.
18.	Quanto ao segundo tópico de audiência, observo, de plano, que sua redação, elaborada pela unidade técnica mediante delegação de competência deste Relator, não parece clara, pois aglutina duas condutas como se fossem uma:
	- "aceitação da planilha com proposta de preços contendo erros materiais decorrentes do somatório de R$ 1.306.306,96, ao invés da subtração do valor referente aos materiais reaproveitáveis (aqueles doados) ,
       -  após notificação da CAIXA, ocasionando a majoração dos preços de todos os itens do extinto contrato 86/2015, posteriormente à assinatura, e pagamento de R$ 121.685,28, superior ao orçado pela Prefeitura, com inobservância do princípio constitucional da economicidade e infringência do disposto no artigo 55, Inciso XI, da Lei 8.666/93 e no art. 9º, §4º, da Lei 12.462/2011" (peça 33, itens 31 a 37) .
19.	A "aceitação" da planilha com erro ocorreu na fase de adjudicação e contratação (o contrato foi assinado em 23/3/2015) , antes da notificação feita pela Caixa (ocorrida em 13/4/2015) . Já a sua correção (feita em 27/4/2015) , com a majoração de valores de vários itens, mas mantido o preço global, ocorreu após a notificação da supervisora do repasse (13/4/2015) , após a assinatura do contrato (23/3/2015. Isso está bem demonstrado na tabela retrodescrita e no §75 da instrução contida no Relatório.
20.	Consoante o que foi até aqui explicado, considero elidida a questão relativa à correção do erro após a assinatura do contrato. 
21.	Quanto à suposta antieconomicidade, as peculiaridades do contrato de empreitada por preço global permitem acolher variações nos valores de itens individuais, desde que o valor total pactuado permaneça dentro dos limites de mercado, hipótese que, segundo os autos é confirmada no caso concreto, pois a fase de instrução não apontou sobrepreço no valor total da avença, pactuada com base no valor de referência do edital.
22.	Resta analisar, portanto, a primeira parte do ponto de audiência: a "aceitação" da planilha com o erro grosseiro no ato da contratação. Sobre essa questão, entendo que, embora o erro tenha sido verificado, a natureza do contrato, na modalidade preço global, mitiga eventuais efeitos danosos do erro decorrente da inversão dos valores do item 7 "Materiais reaproveitáveis". Friso que o preço originalmente ofertado pelo Consórcio era superior ao limite editalício. Após negociações entre as partes, o adjudicatário aceitou reduzir sua proposta para adequá-la ao valor de referência do edital. Essa peculiaridade, em minha avaliação, reduz a importância do erro verificado, inerente a um preço de item individual, que, conforme já assinalado, não possui tanta relevância em um contrato na modalidade "preço global".
23.	 Essa percepção pode ser melhor compreendida, quando se considera que, se a contratada não houvesse cometido o erro na planilha original, - que somou o valor do item 7, em vez de subtraí-lo do valor total -, o preço inicial de seus outros itens unitários teria de ser obrigatoriamente maior, condição logicamente necessária para se alcançar o mesmo preço de R$ 22.898.334,95, pactuado com o contratante (Município de Pinhais-PR) , após a redução pleiteada em relação ao valor ofertado na proposta do Consórcio, para ajustar-se ao valor de referência do edital. Assim, para se alterar o preço do item 7, de positivo para negativo, respeitando o valor global do contrato (já reduzido em face da negociação mencionada) , era forçoso compensar o ajuste aumentando proporcionalmente o valor dos demais itens. E, nesse passo, convém assinalar que o item "projetos" foi o que recebeu a menor majoração, cerca de 10%, pois os demais foram aumentados em cerca de 15%, conforme se verifica a partir de comparações simples na tabela reproduzida alhures. 
24.	Assim, com base nessas ponderações, considero que as razões de justificativa podem ser acolhidas também quanto ao ponto "b" da audiência dos responsáveis.
25.	Quanto ao mérito da representação, considero-a, pelas razões aqui apresentadas, parcialmente procedente, haja vista a evidenciação do erro original na formação da planilha, não detectado pelos agentes públicos responsáveis.
26.	Para finalizar, destaco a baixa materialidade do valor questionado, R$ 121.685,28, equivalente a 0,5% do valor total do contrato. 
	Do exposto, VOTO por que seja aprovado o Acórdão que ora submeto a este Colegiado. 
TCU, Sala das Sessões, em 1 de setembro de 2021.
RAIMUNDO CARREIRO 
Relator